【裁判字號】    92,易,223
【裁判日期】    921211
【裁判案由】    詐欺
【裁判全文】
臺灣彰化地方法院刑事判決                          九十二年度易字第二二三號
    公  訴  人  臺灣彰化地方法院檢察署檢察官
    被      告  甲○○
                乙○○○
    共      同
    選任辯護人  柯開運律師
右列被告等因詐欺案件，經檢察官提起公訴（九十一年度偵續字第四一號），本院判
決如左：
    主  文
甲○○、乙○○○均無罪。
    理  由
一、公訴意旨以：被告甲○○、乙○○○二人係夫妻關係，基於共同之犯意聯絡，意
    圖為自己不法之所有，明知其等已積欠丙○○新台幣（下同）二千二百餘萬元，
    另尚被江儒壇倒債九千多萬元，已無償債能力，且其等所經營之華聯當鋪亦已於
    民國八十四年一月間，準備出讓予丁○○，竟仍於八十四年一月二十四日，佯以
    當鋪生意亟須週轉為由，而向丙○○詐借一千萬元，並交付一紙由乙○○○簽發
    以華聯當舖負責人為發票人，付款人為彰化市第二信用合作社過溝仔分社，帳號
    一九九三─一０號、發票日八十五年一月二十四日、面額一千萬元之支票以取信
    於丙○○，致丙○○不疑有他，如數交付借貸。詎屆期提示付款遭拒，欲催討欠
    款時，始知悉被告甲○○、乙○○○已將當舖頂讓他人經營，又避不見面，始知
    受騙。案經告訴人丙○○訴由臺灣彰化地方法院檢察署檢察官偵辦；因認被告二
    人均涉犯刑法第三百三十九條第一項之詐欺取財罪嫌。
二、公訴人認被告涉有前揭犯嫌，係以：上開事實業據告訴人丙○○指述甚詳，且被
    告甲○○、乙○○○於八十四年一月二十四日向丙○○借錢之前一、二個月，即
    已因華聯當舖之經營平平，向丁○○商談當舖之轉讓事宜，雙方並於八十四年一
    月二十六日簽訂讓渡書，再於八十四年二月十日辦理轉讓登記等情，業據證人丁○○、許大洋及阮尤菁於偵查中證述屬實，另有該支票、退票理由單及彰化縣政
    府九十一年九月十七日府建商字第Ο九一Ο一七四三九五Ο號函附之華聯當舖變
    更登記申請書、讓渡書等影本附卷可憑，及被告甲○○、乙○○○仍以當舖經營
    之需要為由，向丙○○借款一千萬元，使丙○○誤信被告二人經營之當舖仍需資
    金注入，而交付該款項予被告二人，復參酌被告甲○○在偵查中供承：伊被江儒
    壇倒債共九千多萬元等語，則被告二人此次之借款行為，自係明知自己已無償還
    能力，其等竟仍向丙○○借貸現款，且屆期復未補足存款而遭退票，足證被告二
    人確有施用詐術使丙○○陷於錯誤而借款之犯行，為主要論據。訊據被告甲○○
    、乙○○○固不否認有前述向告訴人丙○○借款一千萬元情事，惟均堅詞否認有
    何詐欺犯行，被告甲○○辯稱：伊與丙○○原有長期借貸往來之關係，利息以七
    厘計算（即每一百萬元每月利息為二萬一千元），本件伊向丙○○借錢之時間，
    是八十四年一月二十七日，不是八十四年一月二十四日，在借錢時尚未發生積欠
    丙○○二千二百萬元、及被江儒壇倒債九千多萬元之事實，亦不知道會被江儒壇
    倒帳，借錢時未向丙○○說是要供當舖週轉用，事實上華聯當舖早於八十二年六
    月一日起讓渡予丁○○經營，因當時法令未開放轉讓，方延至八十四年二月間辦
    理轉讓登記，本案借貸與該當舖無關，江儒壇自八十年開始就向伊調現，伊借得
    本案之一千萬元後，仍再轉借給江儒壇，但因江儒壇之後跳票倒閉，伊陷於週轉
    失靈才無法還錢給告訴人等語；被告乙○○○辯以：借錢的事情都是甲○○在處
    理的，伊不了解等語。
三、按犯罪事實應依證據認定之，無證據不得推定其犯罪事實，又不能證明被告犯罪
    者，應諭知無罪之判決，刑事訴訟法第一百五十四條、第三百零一條第一項分別
    定有明文；及被告之自白，不得作為有罪判決之唯一證據，仍應調查其他必要之
    證據，以查其是否與事實相符，同法第一百五十六條第二項亦有明文。次按事實
    之認定，應憑證據，如未能發現相當證據，或證據不足以證明，自不能以推測或
    擬制之方法，為裁判基礎（最高法院四十年台上字第八十六號判例參照）。又認
    定犯罪事實，所憑之證據，雖不以直接證據為限，間接證據亦包括在內，然無論
    直接或間接證據，其為訴訟上之證明，須於通常一般之人均不致於有所懷疑，而
    得確信其為真實之程度者，始得據為有罪之認定，倘其證明尚未達到此一程度，
    而有合理之懷疑存在時，即無從為有罪之認定（最高法院七十六年台上字第四九
    八六號判例參照）。再按檢察官就被告犯罪事實，應負舉證責任並指出證明之方
    法，因此檢察官對於起訴之犯罪事實，應負提出證據及說服之實質舉證責任，倘
    其所提出之證據不足為被告有罪之積極證明，或其舉出之證明方法，無從說服法
    院以形成被告有罪之心證，基於無罪推定之原則自應為被告無罪判決之諭知，此
    最高法院著有九十二年台上字第一二八號判例可資參照。又刑法第三百三十九條
    第一項之詐欺取財罪，須意圖為自己不法之所有之意圖，施用詐術使人陷於錯誤
    ，以交付財物為要件，此觀該條法文自明。
四、經查，本案借貸時間，確係八十四年一月二十七日，而非起訴書所載之八十四年
    一月二十四日，為告訴人所自承，亦有告訴人丙○○彰化二信過溝仔分社000
    00－0－0號支票帳戶往來明細資料（見本院一卷第二二一頁）、被告甲○○
    同分社00000－0－0號活期儲蓄存款帳戶存摺影本（見九十年度偵字第五
    二一七號卷第十九、二十一頁）在卷可憑，先予敘明；遞查，告訴人丙○○與被
    告甲○○間，自八十一年間開始，應確有經年、頻繁、鉅額之借貸關係，有被告
    等整理之往來核對、統計表列在卷（見本院二卷第八十五頁以下），及有告訴人
    丙○○彰化二信過溝仔分社00000－0－0號支票帳戶往來明細資料（見本
    院一卷第二００頁以下）、被告甲○○同分社00000－0－0號活期儲蓄存
    款帳戶往來明細資料（見本院一卷第五０頁以下）等在卷可按；又查，被告於借
    得本件一千萬元後，依七厘計算利息（即每一百萬元每月利息為二萬一千元），
    借款三個月共應支付利息六十三萬元，被告甲○○以支票支付該利息，為告訴人
    於本院審理中所自承，亦有該支票影本附卷（見九十年他字第八三號卷第十頁）
    ，及被告甲○○借得本件一千萬元後，再以現款之方式交付轉借予江儒壇，亦有
    江儒壇所簽發被告收執之本票影本五紙（總金額一千零二十三萬元）附卷可參（
    見九十年度偵字第五二一七號卷第三十八、三十九頁），被告甲○○所辯本次借
    款是延續先前之多次借款、借款後轉借江儒壇一節，尚非無稽；再查，被告甲○○於本件借款之八十四年一月二十七日時，被告甲○○尚未積欠告訴人二千二百
    餘萬元（見九十年他字第八三號卷第十一頁以下、第十九頁，本票影本及欠款本
    息明細單所示發票日期多在八十四年二月、三月、四月間），另江儒壇向被告甲○○調現所交付被告甲○○之支票、客票、本票，陸續退票均在八十四年二月、
    三月之後，被告甲○○嗣向江儒壇及客票相關債務人提起民、刑事訴訟，業據本
    院調該等卷（臺灣彰化地方法院檢察署八十四年度偵續字第四七號、第六二號、
    臺灣臺中地方法院八十四年度執字第三四七九號、臺灣臺中地方法院清水簡易庭
    八十四年度清簡字第一四四號、臺灣南投地方法院八十四年度投簡字第七０號）
    查明無訛，再者，江儒壇迨至八十四年二月十七日始被列為拒絕往來戶，有臺灣
    票據交換所九十二年五月十六日（九二）台票總字第二五八四號函在卷可稽（見
    本院一卷第二二九頁），是被告甲○○所辯於本案借款當時，其在借錢時尚未發
    生積欠丙○○二千二百萬元、及被江儒壇倒債九千多萬元之事實，亦不知道會被
    江儒壇倒帳等情，應可採信，再者，被告甲○○於彰化二信過溝仔分社0000
    0－0－0號活期儲蓄存款帳戶，於借款後尚有資金正常進出，被告乙○○○（
    以華聯當舖負責人為戶名，本件借款所用支票帳戶）其設於彰化市第二信用合作
    社（現為第七商業銀行）過溝仔分社１９９３－１０帳戶自七十九年開戶迄今之
    資金往來明細表（見本院二卷第一一九頁以下），其至八十四年二月間之資金均
    有進出往來，情況並無異常，是並無被告甲○○於借款時刻意隱瞞其資力不足、
    或借款後刻意提領以逃避債務之證據，尚查無被告甲○○有意圖為自己不法所有
    、及施用詐術之犯行；更有甚者，被告甲○○辯稱：在八十四年一月二十三日江
    儒壇曾退票一張三百萬元之支票，該支票係江儒壇持向伊調現，伊再持該支票向
    告訴人調現，詎江儒壇於支票到期前向被告甲○○告稱，其支票帳戶尚欠一百八
    十一萬六千八百元才能湊足使該三百萬元支票兌現過關，故被告甲○○即於八十
    四年一月二十四日提款一百八十一萬六千八百元交付江儒壇，不料江儒壇仍未使
    該支票兌現，致告訴人持票找上被告甲○○，惟甲○○仍於同日匯款三百萬元予
    告訴人，以換回該紙支票，此有九十年度偵字第五二一七號卷第二十頁所附之甲○○彰化二信過溝仔分社00000－0－0號活期儲蓄存款帳戶存摺影本之轉
    帳紀錄，及第七商業銀行九十二年十一月五日七彰美字第一一五三四函（見本院
    二卷第一一四頁）附卷可參，是被告甲○○所辯此情節亦非無稽，既被告甲○○
    於借款前夕，在先支付江儒壇一百八十一萬餘元後，尚不惜再以三百萬元換回江
    儒壇支票以維信用，亦可獲致被告甲○○應無意圖為自己不法所有意圖之參證；
    另查，告訴人於本院審理中指陳：被告甲○○於本件借款時，並無說明用途，及
    之前也有拿過乙○○○的票等語，及告訴人於偵查中指陳：「（被告有給你設定
    抵押？）那是事後才設定給我，當初他向我說江儒壇有一塊地很好，我才借給他
    。」等語（見九十年度偵字第五二一七號卷第十六頁），事後被告甲○○果讓予
    抵押權登記予告訴人（見本院一卷第二四四頁以下），既被告甲○○未於借款時
    說明用途，告訴人又係基於讓予土地抵押權為擔保而允予借貸（縱使日後仍無法
    由執行該抵押權獲滿足債權），則被告甲○○是否有施用詐術、致告訴人陷於錯
    誤？更堪置疑；及查，華聯當舖早於八十二年五月三十一日即讓予丁○○經營，
    有讓渡書影本附卷（見本院一卷第三四頁），證人丁○○亦於本院審理中證稱：
    其因時隔久遠，對讓渡細節記憶不清，惟肯認該讓渡書為伊所簽名蓋章無訛，及
    讓渡後為其自己或家人經營，等到可以更名過戶時才辦過戶，其間並無外人經營
    等語，是可信被告等於八十二年間即已將該當舖讓渡丁○○經營，待八十四年二
    月法令開放始行辦理過戶更名，再退步言，縱然被告等經營當舖至八十四年一、
    二月間始讓予他人經營，則讓予當舖亦應有對價收益，殆無法遽然認定被告等有
    「經濟已陷困境，仍隱瞞資力不足事實向人借貸」之事實，故綜上所述，被告甲○○本件被訴詐欺犯嫌，應為一般之民事糾葛，公訴人所舉之證據尚不足以證明
    其確有詐欺之犯行，既不能證明被告甲○○犯罪，應諭知其無罪之判決；末查，
    本件向告訴人接洽借貸者為被告甲○○，其與被告乙○○○為夫妻關係，夫妻間
    相互持對方支票用以調現，為社會一般經驗、情理間之事，本件除使用被告乙○○○支票及被告乙○○○為華聯當舖名義負責人外，並無其參與本件借貸之其他
    證據，且被告甲○○尚乏詐欺證據有如前述，應更無「與被告甲○○具有基於意
    圖為自己不法所有之詐欺犯意聯絡」之可言，自亦應諭知被告乙○○○無罪。據
    上論斷，應依刑事訴訟法第三百零一條第一項，判決如主文。
本案經檢察官廖曉萍到庭執行職務。
中    華    民    國    九十二    年      十二      月      十一        日
                                臺灣彰化地方法院刑事第二庭
                                      審判長法  官  林  欽  章
                                            法  官  許  雅  婷
                                            法  官  吳  俊  螢
右正本證明與原本無異。
如不服本判決，應於送達後十日內向本院提出上訴狀(須附繕本)。
告訴人或被害人對於判決如有不服具備理由請求檢察官上訴者，其上訴期間之計算係
以檢察官收受判決正本之日期為準。
                                    法院書記官  莊  玉  惠
中    華    民    國    九十二    年      十二      月      十二        日


司法院資訊處製作；財團法人民間司法改革基金會備份。
